【裁判字號】    88,海商,52
【裁判日期】    890623
【裁判案由】    損害賠償
【裁判全文】
臺灣臺北地方法院民事判決  八十八年度海商字第五二號
    原      告  品頌有限公司
    法定代理人  乙○○
    訴訟代理人  梁穗昌律師
    被      告  丹沙股份有限公司  設台北市中山區○○○路○段七二號四樓
    法定代理人  甲○○        .
    訴訟代理人  劉文崇律師
    複  代理人  許寶方律師
右當事人間請求損害賠償事件，本院判決如左：
    主      文
被告應給付原告新台幣壹佰貳拾壹萬伍仟陸佰玖拾伍元，及自民國八十八年十一月二
十七日起至清償日止，按週年利率百分之五計算之利息。
訴訟費用由被告負擔。
本判決於原告以新台幣肆拾壹萬元供擔保後，得假執行。但被告如於假執行程序實施
前，以新台幣壹佰貳拾壹萬伍仟陸佰玖拾伍元為原告預供擔保，得免為假執行。
    事      實
甲、原告方面：
壹、聲明：如主文第一項所示，並願供擔保請准宣告假執行。
貳、陳述：
一、原告於民國八十六年十二月二十八日欲將價值美金三萬八千三百五十元之高爾夫
    球桿桿頭一批委託運往美國，被告代理訴外人即設於瑞士之丹瑪航運有限公司（
    DANMAR LINES LTD.；以下簡稱丹瑪公司）與原告訂立運送契約，丹瑪公司係一
    未經我國認許成立而設於瑞士之外國法人，被告以其代理人身份，以丹瑪公司名
    義與原告締結運送契約而簽發載貨證券，依民法總則施行法第十五條「未經認許
    其成立之外國法人，以其名義與他人為法律行為者，其行為人就該法律行為，應
    與外國法人負連帶責任」規定，被告自應就其代理所締運送契約及簽發載貨證券
    法律行為之履行負連帶責任。依修正前海商法第一百零七條規定，被告及丹瑪公
    司應盡善良管理人之注意義務保管貨物，直至載貨證券持有人憑載貨證券出面提
    領，始得將貨物交付載貨證券持有人，詎料系爭載貨證券仍皆在原告持有中，所
    有貨物卻已皆遭滅失，被告及其所代理之丹瑪公司顯然未盡其保管之責，系爭貨
    物未包括運費及保險等費用之原始價值係美金三萬八千三百五十元，折合新台幣
    為一百二十一萬五千六百九十五元，被告應負賠償責任。
二、對被告抗辯之陳述：
  (一)載貨證券係託運人與運送人間運送契約之證明，被告已自認其代理未經我國政府
    認許而設於外國之丹瑪公司與原告締結運送契約而簽發載貨證券，則被告應依民
    法總則施行法第十五條負責，已無疑義。被告並非運送契約當事人，然其係未經
    我國政府認許之外國運送人丹瑪公司的代理人，依民法總則施行法第十五條應負
    責任，本件原告係另主張被告應依民法總則施行法第十五條而就運送契約與載貨
    證券負連帶責任，被告故予混淆，自不可採。
  (二)所謂「放貨時請與亞特蘭大之丹沙公司接洽」云云，僅係指明運送人在目的地處
    理貨物放貨事宜者係「亞特蘭大之丹沙公司」，受貨人並無任何請求該亞特蘭大
    丹沙公司交貨之權或貨損請求權，更何況貨物已完全滅失，何從交貨？請求交貨
    已不可得，乃請求賠償，洵屬正當，被告竟曲解為貨物由亞特蘭大丹沙公司交付
    ，須該丹沙公司不為交付始得向運送人丹瑪公司請求賠償云云，顯不可採，矧當
    初貨物即係由亞特蘭大丹沙公司擅自不憑提單放走，原告一再函催被告，被告除
    於電話中承認其事並答應將為處理外，不敢為任何書面回覆，今竟諉稱應向亞特
    蘭大丹沙公司索求不得後始得向其索賠云云，不但與法無據，而且適已承認其已
    應負賠償之責。
  (三)原告與其買主間買賣條件之約定，完全無礙原告係本件運送契約之託運人地位，
    此觀載貨證券上明載原告即係託運人，白紙黑字，無可翻異，更何況所有載貨證
    券全在原告持有中，至於當初原告選擇交由丹瑪公司運送，縱係由買方建議，亦
    無損原告託運人地位，更何況原告係載貨證券持有人，原告有損害賠償請求權，
    無可置疑。
  (四)所謂ＦＯＢ云云，係指買賣雙方約定運費、保險費由買方另行負擔，所謂運費由
    目的港收貨者支付云云，亦僅係約定交貨時，始收取運費而已，皆係國貿及海運
    實務上常見之型態，被告執此辯稱原告即係代國外買受人與丹瑪公司締約「僅係
    名義之託運人」云云，洵屬錯誤，蓋載貨證券可證明原告係以自己名義為託運人
    而締約，並非代理美國買主而締約，白紙黑字，無可爭議，矧代理人未表明代理
    之旨而以自己名義為法律行為時，代理人自己即為當事人，亦不生直接對本人生
    效之效果，其理至明，被告所辯不但與事實不符，更與法有間，自不可採。
  (五)本件所有貨物已遭滅失而全部不存，然載貨證券仍由原告持有，運送人顯有失保
    管之責，本來買方不履約付款原告仍得取回貨物而免損失，而今運送人竟將貨物
    全部滅失，依法自應對原告負賠償責任，至於國際貿易買賣契約中買賣雙方危險
    負擔之分配與運送人契約中運送人應依法負責保管並交付貨物之賠償責任，不得
    混為一談，本件載貨證券持有人係原告，即貨物請求權人係原告，運送人不得執
    買賣契約條件而主張其僅應對買方負賠償責任，被告所呈被證五號即係買賣契約
    中買賣雙方基於買賣契約之訴訟與本件基於運送契約與載貨證券之債務不履行損
    害賠償為訴訟標的之訴訟，完全不同，被告引喻失義，應有錯誤。
  (六)系爭貨物在交付時目的港之價值，至少係原告之賣價再加上運費及保險費，再加
    上相當利潤，而今原告僅請求FOB價值，實屬自抑，顯然合理正當。矧原告亦有
    向我國駐亞特蘭大台北經濟文化辦事處查詢，經其調查後函覆「鈦面球頭是美金
    十至十四元，磨光不銑面球頭則每個美金三元到十元」，此係屬公文書，足證原
    告主張之貨物價值洵屬確當。
  (七)海商法遲至民國八十八年七月始為修改，本件係早八十六年十二月二十八日託運
    ，所有貨物並因運送人不憑提單放貨而全部滅失，此為雙方不爭之事實，查最高
    法院五十八年台上字第三八一二號判例已特別就此闡示：「（原）海商法第一百
    條第二項規定之損害賠償請求權，僅對於運送物之毀損或一部滅失有其適用，對
    於全部滅失不適用之」，職是之故，被告主張原告之賠償請求權已罹時效消滅云
    云，確屬錯誤。
  (八)最高法院六十二年台上字第一三三號判決指明「本件係託運人乾元公司，託由上
    訴人（大貿商運股份有限公司）將亞麻纖維運往日本，因上訴人之過失，致貨物
    受損，此項損害，已由保險人之被上訴人（華南產物保險股份有限公司）賠付託
    運人，因而取得託運人之權利，對上訴人請求賠償，此項損害賠償請求權之時效
    ，海商法無等別規定，仍適用民法之規定。至海商法第一百條第二項，係規定貨
    物受領權利人之損害賠償請求權之時效期間，與本件請求無關」，楊任壽先生更
    進而闡明託運人之索賠時效與受領權利人不同並指出：「最高法院此號民事判決
    ，則認為民法第六百二十三條所規定之損害賠償請求權人，係一較上位之概念，
    包括『託運人』、『託運外之受領權利人』，而海商法第一百條第二項規定之『
    受領權利人』，則為其下位之概念，僅指『託運人以外之受領權利人』，諸如受
    貨人，載貨證券持有人等而已。一九二四年海牙規則及一九三六年美國海上貨物
    運送條例制定之目的，原在保護經濟上弱者之載貨證券持有人，故其規範所及，
    亦侷限於『以載貨證券為憑之運送契約』（contract of carriage applies
    only to contracts of carriage covered by a bill of lading)，為運送契約
    當事人之『託運人』，並不在其規範之例，其第三條第六項第三段雖云：『在所
    有情形下，除非訴訟於貨物交付或應行交付之日起一年內提起運送人及船長應予
    解除所有關於滅失或損害之責任』」其僅指託運人以外之載貨證券持有人之損害
    賠償請求權，不言可喻，此號民事判決就此予以區辨，實屬正確，以是之故，本
    件原告基於託運人地位而為請求，應無一年時效之適用，彰彰甚明，被告主張應
    屬誤會。
  (九)退而言之，本件縱使適用一年時效，原告請求亦未罹於時效，理由及證據如下：
    1.被告主張判例變更，而謂最高法院已改變見解認為海商法第一０二條第二項規
      定一年時效，對全部或一部貨損皆有適用，主張原告之請求權已罹消滅時效云
      云亦與事實不符，蓋本件原告自始皆不知貨物遭運送人擅自交付，運送人亦默
      密其事，使原告一直以為貨物運抵美國後係由運送人保管待領，直至八十七年
      十一月四日原告仍通知被告欲將貨物運回台灣。至此時被告仍皆主張貨物仍在
      運送人保管之中，原告並不知貨物已交付第三人，更不知運送人交付第三人後
      是否可取回，自不可能行使貨損賠償請求權，直至八十七年十二月一日原告始
      知貨物已被不憑提單交付，職是之故，縱使消滅時效期間為一年，此一年期間
      自應自八十七年十二月一日獲悉貨物已被不憑提單交付後始得起算，其理至明
      。
    2.而原告在  鈞院八十八年海商字第十六號案件中，八十八年七月二日第二次辯
      論期日即已依據民法總則施行法第十五條向被告為請求，雖追加之訴遭駁回，
      但仍應生請求之效果而有中斷時效之效果，原告在八十八年十一月再行起訴，
      並未逾一年時效。
    3.原告被蒙蔽以為貨物仍存在而於八十七年十一月四日通知被告將貨物送回台灣
      後八十七年十二月一日始得到貨物已被不憑提單放走之消息，旋即以存證信函
      要求被告賠償，再於八十八年四月起訴，  鈞院八十八年十月判決後，即又於
      八十八年十一月主張依民法總則施行法第十五條起訴，原告之請求權並未罹於
      一年時效。
    4.矧最高法院七十二年台上字第一四二八號判例指明「所謂知有損害及賠償義務
      人之知，係指明知而言，如當事人間就知之時間有所爭執，應由賠償義務人就
      請求權人知悉在前之事實，負舉證責任」，申言之，被告應就原告何時知悉貨
      物已遭不憑提單交付第三人之事實負舉證之責，否則即不得率指原告之請求權
      已因明知得行使不行使而罹於時效。
、證據：提出(一)載貨證券及中譯本、(二)商業發票、(三)匯率表、(四)我國駐亞特蘭大台
    北經濟文化辦事處調查覆函影本、(五)楊仁壽海商判決詳釋、(六)原告八十七年十一
    月四日函、(七)原告八十七年十二月一日存證信函、(八)原告相同球頭另售他人之發
    票、(九)楊仁壽著海商法論為證，並聲請訊問證人黃美蓮。
乙、被告方面：
壹、聲明：駁回原告之訴及其假執行之聲請，如受不利之判決，願供擔保請准宣告免
    假執行。
貳、陳述：
一、本件原告請求權之基礎係所謂載貨證券之法律關係、運送契約債務不履行及民法
    總則施行法第十五條之規定。然依最高法院八十年度台上字第二五七九號判決諭
    示：「原審斟酌全辯論意旨及調查證據之結果，以．．．運送人是否已履行運送
    契約之義務，取決於其是否已將貨物交付有受領權利人受領，苟將貨物交付予有
    受領權利人，即使該受領權利人並未記載於載貨證券，亦非必然為違反運送契約
    ，上訴人將系爭貨物出售予ＴＥＣＨ公司，被上訴人則已將該貨物交付予ＴＥＣ
    Ｈ公司，為上訴人所自承。顯見被上訴人已依運送契約將系爭貨物交付予有受領
    權之ＴＥＣＨ公司，已盡其運送契約之義務，尚無將運送物喪失之情事。上訴人
    謂被上訴人將運送物喪失，本於運送契約之法律關係，依民法第六百三十四條、
    第六百三十八條之規定，請求被上訴人賠償相當於貨價之損害云云，應非可採。
    雖被上訴人於未收回載貨證券之情況下，率將系爭貨物交予買主ＴＥＣＨ公司，
    固有錯失。惟上訴人既為運送契約之託運人兼載貨證券之持有人，兩造間之權義
    關係，即應依運送契約之內容而定之，亦無許上訴人得依載貨證券而請求被上訴
    人賠償之餘地．．．經核於法委無違誤。」。本件原告主張其係載貨證券所示之
    託運人及持有人，依前揭判決意旨諭示，原告未可依載貨證券請求賠償。
二、又查原告除前揭請求外，另援民法總則施行法十五條規定及所謂運送契約債務不
    履行法律關係為本件起訴。然查：原告就訟爭運送契約之債務不履行之主張，業
    奉  鈞院於八十八年十月四日以八十八年度海商字第十六號民事第一審判決駁回
    原告之訴，並經確定在案。職是之故，原告就此部分之請求顯已違反民事訴訟法
    第四百條第一項：「訴訟標的於確定終局判決中經裁判者，除法律別有規定外，
    當事人不得就該法律關係更行起訴。」即一事不再理之規定，應依同法第二百四
    十九條第一項第七款之規定，逕以裁定駁回原告之訴。
三、毋論原告係基於運送契約或載貨證券而為請求，原告本件損害賠償請求權，顯已
    逾八十八年七月十四日修正公布前海商法第一百條第二項規定之一年時效期間。
    查民事訴訟法係採形式的真實發見主義，法院認定事實，祇須合於法定之形式，
    即得據為判決基礎。職故，當事人於另件訴訟中所為之自認或不爭執，仍得供作
    本案認定事實之參考。而原告於  鈞院八十八年度海商字第十六號請求被告損害
    賠償事件審理期間，明白坦承系爭貨物運抵目的港即美國喬治州SAVANNAH港後業
    由受貨人美商GOLF IHNTERNATIONAL, INC.(美國高爾夫國際公司，以下簡稱美商
    公司）受領，此觀被告前揭答辯(一)狀呈附被證三號即原告之起訴「二、事實及理
    由欄」第一段記載，略以：八十六年間美商公司向原告購買高爾夫球頭一批共六
    十二箱，八十七年一月間貨物運送至目的地後交付美商公司等語，暨原告八十七
    年十二月一日致被告之高雄青年郵局第九八六號存證信函及原告委任之開瑞法律
    事務所廖忠信大律師八十八年四月二十二日撰發予被告之高瑞信字第一００七號
    大函等均明白指稱，略以：訟爭貨物業於八十七年元月間交付予美商公司等情，
    即足證明，訟爭貨物業已交付，並無所謂全部滅失之情事。揆諸上開最高法院八
    十年度台上字第二五七九號判決諭示，顯見被告主張系爭貨物「全部滅失」，不
    適用八十八年七月十四日修正公布前海商法第一百條第二項規定之一年時效期間
    云云，洵屬誤會。退步言之，本件縱如原告主張屬全部滅失，然查「按海商法第
    一百條第二項規定：『受領權利人之損害賠償請求權，自貨物受領之日或自應受
    領之日起一年內，不行使而消滅。』既未限制於貨物毀損或一部滅失時，始有其
    適用，故於貨物全部滅失之情形，亦在適用之列。本院五十八年台上字第三八一
    二號判例與此意旨不符部分，應不再援用。」最高法院八十八年度台上字第七五
    一號判決諭示甚明。又上開最高法院五十八年台上字第三八一二號判例就時效部
    分不再援用，係奉該院依法院組織法第五十七條第二項之規定，於八十八年四月
    十三日以八十八年度第三次民事庭會議為變更上開判例之決議，自應適用於本件
    ，毫無疑義。
四、八十八年七月十四日修正公布前海商法第一百條第二項規定：「受領權利人之損
    害賠償請求權，自貨物受領之日或自應受領之日起一年內，不行使而消滅。「明
    白規定一年時效之起算日，應為「自貨物受領之日」或「自應受領之日」。此與
    前揭最高法院七十二年台上字第一四二八號判例所指民法第一百九十七條第一項
    規定：「因侵權行為所生之損害賠償請求權，自請求權人『知』有損害及賠償義
    務人時起，二年間不行使而消滅。」二者規定有別，原告砌詞相淆，殊非允當。
    準此，本件一年消滅時效，應自訴外人美商公司受領貨物之日即西元一九九八年
    （即八十七年）元月之最末日即八十七年元月三十一日起算，則本件請求至八十
    八年元月三十一日時效即告消滅，毫無庸疑。
五、再按最高法院七十一年台上字第三四三五號判例意旨諭示：「由民法第一百三十
    條之規定而觀，時效因請求而中斷者，請求人苟欲保持中斷之效力，非於請求後
    六個月內起訴不可。如僅繼續不斷的為請求，而未於請求後六個月起訴，其中斷
    之效力，即無由保持。」。查原告於  鈞院八十八年度海商字第十六號請求被告
    損害賠償事件，係「八十八年七月二日」  鈞院言詞辯論期日庭呈準備書(一)暨調
    查證據聲請狀第二段追加民法總則施行法第十五條規定之請求，而該時本件請求
    罹時效已近半載，豈有再以訴之追加重生時效中斷效力之可謂﹖未原告未辨，含
    混主張本件未逾一年消滅時效，顯非適法。
六、另依載貨證券「For release of goods please apply to:DANZASCORP.-ATLANTA
    」（其中譯文為：「就交付貨物請向亞特蘭大DANZASCORP.為之」）。則縱原告
    有權請求，亦應先於該載貨證券所載交付地（Place of Delivery）即美國喬治
    亞州SAVANNAH向該亞特蘭大DANZASCORP.請求交付貨物而不得時，始得依法向運
    送人即訴外人丹瑪航運有限公司（DANMAR LINES LTD.；以下簡稱丹瑪公司）請
    求損害賠。迺其竟遽對被告起訴請求賠償，洵屬重大誤會。
七、矧本件原告雖係前揭載貨證券所載之託運人（SHIPPER），然其並非實際託運人
    。此觀原告於前揭確定事件所呈之起訴狀屢再強調係美商公司指示或指定交運云
    云自明。且依原告起訴狀呈附原證二號即商業發票（INVOICE）所載，訟訟貨物
    係原告以FOB KAOHSIUNG為價格條件賣出，運費係訴外人即國外買受人即美商公
    司支付「請參前揭裁貨證券明載：「Fre- ight payable at DESTINATION」（其
    中譯文為：「運費應於目的地支付」）」故原告充其量僅係代前揭國外買受人即
    美商公司與上開運送人丹瑪公司締約，而成名義上之託運人，要不得自為託運人
    。
八、退步言之，縱原告係上開載貨證券所載之託運人，然如前所述，原告與其國外買
    受人即美商公司間之買賣契約係以F.O.B.KAOHSIUNG 即（台灣）高雄（口岸）船
    上交為其買賣條件。從而，訟爭貨物於我國高雄港裝載于承運船舶後，訟爭貨物
    之一切危險及費用即由貨物出賣人即原告移轉於前述國外買受人即美商公司，明
    如觀火。職是之故，所謂訟爭貨物之危險，早於訟爭貨物干我國高雄港裝載於船
    時，即已全部移轉於貨物之買受人即美商公司，原告既不負擔任何危險，何來所
    謂損害？
九、復依台灣高等法院八十六年度海商上更(一)字第五號判決意旨諭示及最高法院八十
    年度台上字第二五七號判決諭示暨同院七十七年度台上字第三四三號判決諭示「
    ．．．查報關行FERNANDO FARA VIANCOS係代理IMPORTADORA COMERCIAL
    PETROHUE領取系爭貨物，．．．領取系爭貨物，．．．而該IMPORTADORA
    COMERCIAL PETROHUE係系爭物之進口商即買受人，為被上訴人自認之事實。．．
    ．系爭貨物已由買受人受領，被上訴人已完成買賣貨物之交付，即可向買受人請
    求給付貨款，並無損害之可言．．．」，原告既於  鈞院八十八年度海商字第十
    六號訴請求被告損害賠償事件之起訴狀坦承系爭貨物業於八十七年元月間經運送
    人丹瑪航運公司運送至目的地港後交付予買受人美商公司，則運送人丹瑪航運公
    司已盡其運送契約之義務，且原告亦得向買受人美商公司請求給付貨款，顯見原
    告確無任何損害賠償請求權，灼然甚明。
十、又依最高法院七十一年度台上字第二六一一號判決諭知「查民法總則施行法第十
    五條係規定：『未經認許其成立之外國法人，以其名義與他人為法律行為者，其
    行為就該法律行為應與該外國法人負連帶責任。』尋繹其旨，必須行為人曾以未
    經認許其成立之外國法人之名義，與他人為法律行為，其行為人就該法律行為始
    應與該外國法人負連帶責任。」，本件被告無非僅以訴外人丹瑪公司代理人之地
    位於裝載港即台灣高雄港將系爭貨載安排裝載入船（即M.V. "HYUNDAL LIBERTY"
    ），並代其簽發載貨證券，就此等行為被告既無任過失，何庸就「該等行為」負
    連帶賠償責任？
十一、末按最高法院六十七年度台上字第三一七四號判決諭示：「運送物之喪失，其
    損害賠償額，應依其交付時的地之價值計算之。民法第六百三十八條第一項定有
    明文。原審就係爭原棉之損害賠償，竟依『進口買賣商業發票』所載價格計算，
    亦嫌失據。」，原告未依八十八年七月十四日修正公布前海商法第五條適用民法
    第六百三十八條第一項之規定證明應交付時目的地之貨價，竟執顯與本件貨物廠
    牌、規格、型號迥異之所謂我國駐亞特蘭大台北經濟文化辦事處覆函以為請求依
    準，顯不符法制。
、證據：提出(一)本院八十八年度海商字第十六號民事判決、(二)確定證明書、(三)起訴
    狀影本、(四)張錦源編著「貿易實務辭典」第三五八頁、第三五九頁、(五)最高法院
    六十四年度台上字第二五七一號判決、(六)最高法院七十一年度台上第二六一一號
    判決、(七)最高法院六十七年度台上字第三一七四號判決、(八)最高法院八十八年度
    台上字第七五一號判決、(九)最高法院八十八年度第三次民事庭會議紀錄、(十)台灣
    高等法院判決、(十一)最高法院七十一年台上字第三四三五號判例意旨、(十二)最高法院
    八十年度台上字第二五七九號判決、(十三)存證信函、(十四)律師函、(十五)原告訴狀、(十六)最
    高法院院七十七年台上字第三四三號判決為證。
    理      由
一、本件原告請求被告賠償系爭貨物價值之損害賠償，係以被告代理未經認許之外國
    法人丹瑪公司簽發載貨證券，因未收回載貨證券，即將貨物交付，致原告貨物喪
    失，而依民法總則施行法第十五條之規定提起本訴。查前案即本院八十八年度海
    商字第十六號訴訟，原告係以被告自己簽發載證券，為運送人，無提單放貨，致
    原告貨物完全喪失，因依侵權行為及運送契約債務不履行之法律關係，請求被告
    為貨價之賠償。原告於該案訴訟中追加民法總則施行法第十五條規定為訴訟標的
    ，經本院認追加不合法而裁定駁回，本案部分則判決原告敗訴確定，業經本院調
    閱八十八年度海商字第十六號損害賠償民事卷宗核對無誤。經核本案與前案之當
    事人及訴之聲明固無不同，惟訴訟標的法律關係則不同，自非同一訴訟，自無違
    反民事訴訟法第四百條規定，合先敘明。
二、原告主張：伊於八十六年十二月二十八日擬將價值美金三萬八千三百五十元之高
    爾夫球桿桿頭一批委託運往美國，由被告代理未經我國認許之瑞士丹瑪航運公司
    與原告訂立運送契約，以丹瑪公司名義與原告締結運送契約而簽發載貨證券。惟
    被告及丹瑪公司未盡保管之責，將貨物交予未持有載貨證券之人，致所有貨物皆
    已滅失，因依民法總則施行法第十五條規定，求為命被告給付前開貨物價值及加
    計自起訴狀繕本送達翌日起算之法定利息之判決。
    被告則以：本件原告為託運人兼載貨證券持有人，僅得依運送契約請求，不得依
    載貨證券之法律關係請求。而原告未依載貨證券所載先向亞特蘭大丹沙公司請求
    交付貨物，逕向被告請求，亦無理由。且原告與其國外買受人之買賣契約係以Ｆ
    ＯＢ為買賣條件，系爭貨物於高雄港裝載上船後，一切危險及費用即移轉予買受
    人，原告不負擔任何之危險，自無損害可言。而丹瑪公司已將系爭貨物交付買受
    人，已完成運送契約，原告無損害賠償請求權可言。縱原告得請求，惟原告本件
    請求已逾修正前海商法（以下簡稱海商法）第一百條第二項規定之一年時效，被
    告得拒絕給付等語，資為抗辯。
三、經查原告於八十六年十二月間出售價值美金三萬八千三百五十元之高爾夫球桿桿
    頭一批予美國之高爾夫國際公司（GOLF INTERNATIONAL, INC.，以下簡稱美商公
    司），經由被告代理未經我國認許之丹瑪公司簽發載貨證券，承運系爭貨物。八
    十七年一月底貨抵美國，運送人未憑載貨證券而放貨予他人，原告為託運人兼載
    貨證券持有人之事實，有原告提出之載貨證券在卷可稽，並為被告所不爭執者，
    堪信為真實。本件原告基於與買主美商公司間買賣條件之約定，委由丹瑪公司承
    運，亦無礙原告為本件運送契約之託運人地位，此從載貨證券上明載原告為託運
    人，原告非僅係名義上之託運人，而所有載貨證券全在原告持有中，是本件原告
    為託運人同時為載貨證券之持有人，原告得本於載貨證券持有人之地位請求，被
    告抗辯原告僅得依運送契約請求，尚無可取。
四、按載貨證券具有換取或繳回證券之性質，運送貨物，經發給載貨證券者，貨物之
    交付，應憑載貨證券為之，即使為實際之受貨人，苟不將載貨證券提出及交還，
    依海商法第一百零四條準用民法第六百三十規定，仍不得請求交付運送物，不因
    載貨證券尚在託運人持有中而有所不同，故運送契約所載之受貨人不憑載貨證券
    請求交付運送物，運送人不拒絕而交付，如因而致託運人受損害，應負賠償責任
    。查本件運送人未憑載貨證券將系爭貨物交付他人，原告於未收到貨款後請求退
    運貨物無著，致使原告喪失貨物之所有權之事實，亦經原告提出存證信函為證，
    被告亦自認無法將系爭貨物交付原告之事實，亦堪認為真實，原告為託運人亦為
    載貨證券持有人，自得依載貨證券持有人之身分請求貨物價值之損害賠償。
五、被告雖辯稱：依載貨證券記載內容，應先向亞特蘭大丹沙公司請求交貨無著後，
    方得請求賠償云云。惟按載貨證券上載明「「For  release  of goods  please
    apply to:DANZASCORP.-ATLANTA」，所謂放貨時請與亞特蘭大之丹沙公司接洽云
    云，僅係指明運送人在目的地處理貨物放貨事宜者係「亞特蘭大之丹沙公司」，
    受貨人並無任何請求該亞特蘭大丹沙公司交貨之權或貨損請求權，況貨物已完全
    滅失，原告請求運送人交貨已不可能，乃轉而請求賠償，洵屬正當。被告曲解為
    貨物由亞特蘭大丹沙公司交付，須該丹沙公司不為交付始得向運送人丹瑪公司請
    求賠償云云，顯不可採。
六、被告又辯稱：原告與美商公司間之買賣契約係以F.O.B.KAOHSIUNG即（台灣）高
    雄（口岸）船上交為其買賣條件，系爭貨物於我國高雄港裝載于承運船舶後，一
    切危險及費用即由貨物出賣人即原告移轉於買受人即美商公司，原告不負擔任何
    危險，無損害可言云云。惟查系爭貨物確實已交付他人而不存在，載貨證券仍由
    原告持有中，本來買方不履約付款，原告仍得據以取回貨物而免損失。惟運送人
    竟將貨物交付他人，而無法提出交付，系爭貨物顯已全部滅失，依法自應對原告
    負賠償責任。至於國際貿易買賣契約中買賣雙方危險負擔之分配與運送人契約中
    運送人應依法負責保管並交付貨物之賠償責任，則屬兩事，本件載貨證券持有人
    係原告，即貨物請求權人係原告，運送人不得執買賣契約條件而主張其僅應對買
    方負賠償責任，是被告所辯亦不可採。
七、系爭貨物在交付時目的港之價值，至少係原告之賣價再加上運費及保險費，再加
    上相當利潤，本件原告僅請求FOB價值，應未逾目的地港之價值。且系爭貨物在
    亞特蘭大之價格，鈦面球頭是美金十至十四元，磨光不銑面球頭則每個美金三元
    到十元，有原告提出之向我國駐亞特蘭大台北經濟文化辦事處之函在卷可憑，而
    原告按商業發票請求之金額未逾該等金額，足認目的港之價值應高於該金額。從
    而原告請求按商業發票之金額美金三萬八千三百五十元依起訴時之匯率折合新台
    幣計算之貨物價值之損害賠償，應屬有理由。
八、末查被告以本件原告請求權已罹於一年之消滅時效，其得拒絕給付云云。惟按海
    商法第一百條第二項規定「受領權利人之損害賠償請求權，自貨物受領之日或自
    應受領之日起一年內，不行使而消滅」，未限制於貨物毀損或一部滅失時，始有
    其適用，故於貨物全部滅失之情形，亦在適用之列。最高法院五十八年台上字第
    三八一二號判例雖認於貨物全部滅失時無前揭一年時效之適用，惟該判例業經同
    院於八十八年四月十三日以八十八年度第三次民事庭會議決議，上開判例不再援
    用。是本件於海商法八十八年七月十四日修正前發生，惟仍適用一年之時效，原
    告主張並無該規定之適用，尚有未合。惟該條係規定貨物受領權利人之損害賠償
    請求權之時效期間，託運人之索賠時效與受領權利人不同，海商法第一百條第二
    項規定之『受領權利人』，僅指『託運人以外之受領權利人』，諸如受貨人，載
    貨證券持有人等而已。本件原告基於託運人地位而為請求，應無一年時效之適用
    。退步言之，縱以原告為載貨證券特有人地位請求，而有前開時效規定之適用，
    惟消滅時效，自請求權可行使時起算。以不行為為目的之請求權，自為行為時起
    算，民法第一百二十八條定有明文。於運送人無提單放貨情形，應以載貨證券持
    有人知悉時起算時效。查本件原告主張伊於八十七年十一月四日，仍通知被告欲
    將貨物運回台灣，並不知貨物已交付第三人，更不知運送人交付第三人後是否可
    取回，自不可能行使貨損賠償請求權，直至八十七年十二月一日原告始知貨物已
    被不憑提單交付之事實，已據原告提出存證信函一份為證，並經證人黃美蓮證述
    甚詳。則迄原告於八十八年十一月十五日提起本訴時，顯未逾一年，而未罹於消
    滅時效，被告為時效抗辯亦無理由。
九、從而，原告依民法總則施行法第十五條規定，請求被告賠償系爭貨物價值之損害
    ，即美金三萬八千三百五十元，折合新台幣為一百二十一萬五千六百九十五元，
    及自起訴狀繕本送達翌日，即八十八年十一月二十七日起至清償日止，按年息百
    分之五計算之利息，於法有據，應予准許。兩造陳明願供擔保，請求宣告假執行
    、免假執行，均核無不合，茲酌定相當之擔保金額，予以准許。
十、結論：本件原告之訴為有理由，依民事訴訟法第七十八條、第三百九十條第二項
    、第三百九十二條，判決如主文。
中      華      民      國    八十九    年      六      月    二十三    日
                                      民事第五庭法      官  林麗玲
右為正本係照原本作成
如對本判決上訴，須於判決送達後廿日內向本院提出上訴狀
中      華      民      國    八十九    年      七      月      十一    日
                                                法院書記官  王宜玲


司法院資訊處製作；財團法人民間司法改革基金會備份。
